臺灣桃園地方法院民事簡易判決
109年度桃簡字第928號
原      告  簡瑞連  
訴訟代理人  劉大正律師
被      告  陳瑞朋  
訴訟代理人  蕭萬龍律師
複  代理人  李庚道律師
            鄭哲維律師
            莊雅惠  
上列當事人間請求遷讓房屋等事件，本院於民國110年12月27日
言詞辯論終結，判決如下：
    主      文
原告之訴及假執行之聲請均駁回。
訴訟費用由原告負擔。
    事實及理由
一、原告主張：原告與被告為兄弟，兩造之父簡春來於民國66年
    9月22日死亡後，所遺坐落桃園市○○區○○段000地號土地、門
    牌號碼桃園市○○區○○路0號之未辦保存登記房屋（下稱系爭
    房屋），即由原告單獨繼承，而供兩造之母陳苗使用。然陳
    苗於107年1月13日死亡後，被告卻藉機無權占有系爭房屋，
    並以每月新臺幣（下同）5萬元之代價出租予他人使用而受
    有利益，致原告受有損害，因而提起本件訴訟，依民法第76
    7條第1項前段、第962條第1項前段之規定請求被告遷讓返還
    系爭房屋，及依不當得利之法律關係請求返還不當得利。並
    聲明：1.被告應自系爭房屋遷出，並返還系爭房屋予原告。
    2.被告應自107年1月14日起至遷讓返還系爭房屋之日止，按
    月給付原告5萬元。3.願供擔保，請求准予宣告假執行。
二、被告則以：系爭房屋坐落基地本為陳苗所有，系爭房屋數十
    年來亦均係由陳苗實際管理、使用，並於80年許開始，委託
    原告為其管理、收取租金。原告未能證明其因繼承單獨取得
    系爭房屋之所有權或事實上處分權，亦未曾占有系爭房屋，
    其主張依民法第767條第1項前段、第962條第1項前段之規定
    返還房屋，並依不當得利之法律關係請求返還相當於租金之
    不當得利，無論係基於所有權人、事實上處分權人或占有人
    之地位，均難認有理。並聲明：原告之訴駁回。
三、本院之判斷：
(一)按不動產物權之得喪變更，原則上雖係以登記之公示方法為
    準，然未經保存登記建物因無登記可循，其所有權或事實上
    處分權之歸屬與變動，即僅能參照該建物由何人起造之事實
    、讓與過程之契約或其他法律文件、實際占有使用之狀況、
    稅賦之負擔對象等直接或間接證據資料，綜合認定之。系爭
    房屋為未辦理保存登記之建物一節，已經本院函詢桃園市八
    德地政事務所，經該所函覆在案（見本院卷第19頁），其所
    有權或事實上處分權之歸屬，自僅能依上述方式加以判斷，
    首先說明。
(二)關於系爭房屋是否為簡春來之遺產：
　　原告雖主張系爭房屋為簡春來之遺產，然關於系爭房屋之來
    歷，證人即兩造之姊簡溫琳於言詞辯論時到庭證稱：系爭房
    屋是由我舅舅呂連成（音同）居間，向建商買來的，當時我
    有為此陪同簡春來拿60萬元去給呂連成，只是因為建商說可
    以節省稅捐，因此用簡春來的名義作為起造人，但系爭房屋
    後來為何沒有辦理保存登記，我並不清楚；房屋起造後，樓
    上就是由陳苗使用，樓下則是租予他人，簡春來去世後，也
    是以此方式使用等語（見本院卷第92頁反面至第93頁反面）
    。證人即亦為兩造之姊之陳阿雪則證稱：我不清楚系爭房屋
    是何人興建，但應是由我舅舅呂連順購買後，因為呂連順向
    陳苗借款，嗣後無力償還，而將系爭房屋予坐落基地一併再
    賣給陳苗；在簡春來過世以前，陳苗就將系爭房屋全部租予
    他人，簡春來過世後亦然，但嗣後陳苗有自己居住樓上，僅
    將樓下出租，就我所知，原告並未住過或使用過系爭房屋等
    語（見本院卷第94頁正面至第95頁正面）。又原告前就本件
    事實，對被告提起竊佔之刑事告訴，經臺灣桃園地方檢察署
    以108年度調偵字第1579號（含同年度偵字第16068、他字第
    2282號）受理，被告於該案警詢及檢察官訊問時則供稱：系
    爭房屋是於60幾年間，我舅舅向陳苗借款之擔保品，嗣因舅
    舅無力償還陳苗的債務，就協議由陳苗使用收益系爭房屋，
    陳苗於30多年前就出租予他人收取租金等語（見偵字卷第3
    頁反面、第33頁反面）。綜觀上開證人之證言及被告另案警
    詢、偵訊時之供述，均一致顯示系爭房屋並非簡春來實際起
    造，簡春來即無從因起造之事實而原始取得系爭房屋之所有
    權。而系爭房屋究係由簡春來向建商買受，或係由陳苗向兩
    造與證人之舅舅買受或承受以抵充債務，上開三人所述均屬
    不一，究係陳苗或簡春來基於買賣契約取得系爭房屋之事實
    上處分權，亦無法以此認定。又系爭房屋之房屋稅納稅義務
    人最初雖為簡春來（見本院卷第35至37頁），然依上開證人
    之證述及被告之另案供述，堪認系爭房屋自取得時起，數十
    年以降均為陳苗所管理使用，能否僅依稅捐負擔之歸屬，認
    為簡春來當然為系爭房屋事實上處分權人，亦有疑義。綜上
    ，系爭房屋之事實上處分權是否為簡春來生前所取得，已屬
    有疑，其是否於簡春來死亡後成為其遺產，即難以認定。
(三)關於遺產分割或相關協議之存在與否：
退而言之，縱認系爭房屋為簡春來之遺產，然關於簡春來死亡後
遺產分割之協議情形，簡溫琳雖證稱：簡春來過世前有和陳苗商
量，將系爭房屋的基地留給女兒繼承，系爭房屋則要過戶給原告
，簡春來過世後，我有與其他繼承人到代書處簽署文件，大意是
其他繼承人拋棄簡春來的財產，才能把系爭房屋過戶給原告，當
時所有繼承人都有同意，其中陳苗、我、陳阿雪、另一位姊妹簡
素香是自己簽名，被告與另一位姊妹陳溫文則是由陳苗代為簽名
等語；然經詢問其所謂簽署文件與拋棄財產之具體內容，則證稱
：到底是辦理不動產登記或稅務方面的事項，我不太懂，是否有
向法院陳報拋棄繼承並取得證明文件，也是由陳苗處理，代書代
辦，我只有去代書處蓋章，事後並未關切等語（見本院卷第92頁
反面至第93頁反面）。陳阿雪則證稱：簡春來在世時，我沒有聽
過其與陳苗就系爭房屋與基地之分配作過協議，簡春來過世後，
陳苗與我們兄弟姊妹也沒有討論過系爭房屋與基地如何分配；我
也沒有就簡春來遺產辦理過拋棄繼承，或簽署任何法律文件，陳
苗是否有表示其他繼承人必須拋棄繼承，以將系爭房屋過戶給原
告，我也沒有印象等語（見本院卷第94頁正面至第95頁反面）。
綜觀上述，足見簡溫琳就簡春來遺產之具體處理方式本未加以明
確瞭解，且其證稱原告以外之繼承人均同意拋棄繼承一節，亦與
自己所述系爭房屋基地由簡春來女兒繼承一節相左；而陳阿雪復
已就此為幾乎相反之證述，考量二位證人於簡春來死亡時均已成
年，且同為兩造之姊，及其等證述之實質內容，難認簡溫琳之證
述有較為可信之情形，即無從以此認定簡春來之繼承人間有令原
告單獨取得系爭房屋之分割協議存在。原告雖另基於桃園市政府
地方稅務局107年5月4日桃稅房字第1070021847號函所載「經查
旨揭房屋台端係繼承已故簡春來君持分全部取得迄今」一節（見
本院卷第6頁），主張依民事訴訟法第355條第1項之規定推定此
情為真正云云，然該項規定所謂「文書，依其程式及意旨得認作
公文書者，推定為真正」，所推定者應係文書本身之真正，亦即
文書是由名義人有權作成而言，並非在推定文書所記載之內容與
客觀事實相符，原告此節主張對法律意旨應有誤解，並非可採。
又桃園市政府地方稅務局之職掌為稅捐行政事項，其認定之房屋
取得原因僅係其課稅之基礎事實，並無私法上之推定或擬制效力
，依上開事證，系爭房屋是否為簡春來之遺產，是否經協議分割
由原告取得，既均屬有疑，自無從僅因該局自行認定之事實，遽
認系爭房屋為原告所有。此外，原告復未能提出其他證據以證明
簡春來繼承人有協議分割而使原告單獨取得系爭房屋之事實，其
主張因繼承而為系爭房屋之所有權人或事實上處分權人，即非可
採。
(四)又系爭房屋自取得後，即為陳苗所管理使用，已經認定如上
    ，原告雖主張系爭房屋於80年前均係由原告使用管理並偶爾
    居住，然並未提出任何證據以實其說，原告曾占有系爭房屋
    之事實即難認定，其依占有返還請求權請求被告返還系爭房
    屋，並非可採。
四、綜上所述，系爭房屋為簡春來遺產之事實、原告因協議分割
    繼承取得系爭房屋權利之事實、原告為系爭房屋占有人之事
    實，均屬不能證明，原告依民法第767條第1項前段、第962
    條第1項前段之規定及不當得利之法律關係，請求被告給付
    如其聲明所示，即無理由，應予駁回。又其假執行之聲請，
    因訴之駁回而失其依附，亦應併予駁回。
五、本件結論已臻明確，兩造其餘攻擊防禦方法與所提證據，經
    審酌均不至影響判決結果，故不逐一論述。
六、訴訟費用負擔之依據：民事訴訟法第78條。
中　　華　　民　　國　　111 　年　　1 　　月　　21　　日
                  桃園簡易庭  法  官  陳逸倫
以上為正本係照原本作成。
如不服本判決，應於送達後20日內，向本院提出上訴狀並表明上
訴理由，如於本判決宣示後送達前提起上訴者，應於判決送達後
20日內補提上訴理由書（須附繕本）。
如委任律師提起上訴者，應一併繳納上訴審裁判費。   
中　　華　　民　　國　　111 　年　　1 　　月　　21　　日
                              書記官  洪惠娟